【裁判字號】    94,矚訴,1
【裁判日期】    950425
【裁判案由】    貪污等
【裁判全文】
臺灣臺北地方法院刑事裁定              94年度矚訴字第1號
聲  請  人  臺灣臺北地方法院檢察署檢察官
證      人  乙○○
上列聲請人因被告甲○○等違反證券交易法案件，聲請科證人罰
鍰，本院裁定如下：
    主  文
乙○○科罰鍰新台幣參萬元。
    理  由
一、按民主法治之現代立憲主義國家所採行之刑事訴訟制度，率
    皆禁止不擇手段、不問是非及不計代價之真實發現，因為刑
    事訴訟固以發現實體真實為主要目的，惟基於憲法保障人性
    尊嚴之意旨，仍有必要維繫一些優於真實發現之人性價值，
    我國刑事訴訟法第179條至第182條有關公務員、特定身分、
    被告自己及具一定業務關係者得拒絕證言之規定，即其適例
    。其中第182 條有關基於業務關係所享有之拒絕證言權，即
    屬立法者在作利益權衡時，認為此等因特殊職業所產生之高
    度信賴關係，實較真實發現之目的更值得保護。
二、按「人民有言論、講學、著作及出版之自由」，憲法第11條
    定有明文。而新聞自由屬於憲法第11條保障之範圍，亦迭經
    司法院釋字第364號、第509號解釋在案。憲法保障新聞自由
    之目的，在於保障新聞媒體之獨立性及完整性，俾以維持新
    聞媒體之自主性，使其提供未被政府控制或影響之資訊、意
    見及娛樂，從而促使人們對於政府及公共事務之關心，並進
    而引起公眾討論，而能善盡監督政府之功能。又新聞之獲得
    ，主要來自新聞記者之採訪，則接受採訪之消息來源，如不
    欲他人知悉該新聞係自其流傳出去，自會在乎新聞記者是否
    將其透露出去，因此，除非新聞來源自願公開身分，或同意
    新聞記者揭露其身分，否則，破壞記者與新聞來源間之關係
    ，將使新聞記者不再被信賴，如此勢必使記者之消息枯竭，
    而無從發揮新聞自由之功能。以我國最具自律精神之公共電
    視台為例，該台在融合英國BBC、加拿大CBC、澳洲ABC、SBC
    等公視之準則，並融入國內公民團體之訴求，而經由民主參
    與所制定之「節目製播準則」，即於第三篇第九章「調查報
    導與採訪方式」中，明定保護消息來源係新聞專業之基本原
    則，顯見保護消息來源係記者的天職。基此，當新聞記者因
    採訪新聞而親自見聞某事情或消息時，法院如在審判中傳喚
    記者就其所見聞之事作證，強迫記者說出其職業上所知悉他
    人之秘密，勢必破壞其與消息來源間之信賴關係。正因為如
    此，美國聯邦證據法雖未規定新聞媒體人員享有拒絕證言權
    ，惟截至目前為止，絕大多數州均立法規定新聞人員享有拒
    絕證言權，稱之為Shield Law，至於究係享有絕對特權，抑
    或在某種條件下始得享有之相對特權，則各州情況不一；而
    美國聯邦雖迄未制定賦予記者拒絕證言權之法律，惟聯邦司
    法部亦早在1979年即訂定「傳訊新聞界之指導原則」，表明
    在確定是否向新聞媒體人員發出傳票時，應個案權衡此一強
    制性後果與公平執法這一公共利益。另外，德國刑事訴訟法
    第53條亦規定新聞媒體人員得拒絕證言。凡此，皆在表示新
    聞自由之重要性，以及在利益衡量之考量下，有時必須犧牲
    刑事訴訟中真實發現之目的，以發揮新聞自由之公共監督功
    能。
三、依前所述，我國刑事訴訟法規定醫師、宗教師、律師等特定
    職業人士，得就業務上知悉之秘密拒絕作證，至於新聞媒體
    人員，則不包括在內。惟憲法作為規範國家與人民權利義務
    之根本大法，在實定法之規範體系上具有優位性，此即「憲
    法優位原則」，亦即任何國家行為（包括立法行為）皆不得
    違反憲法之明文規定，同時憲法之基本價值理念，應成為所
    有法律之上位指導原則，尤其是作為應用憲法之刑事訴訟法
    。而新聞自由作為憲法保障之基本人權，在保護消息來源係
    新聞專業之基本原則下，新聞記者與消息來源間之高度信賴
    關係，將一如刑事訴訟法第182 條規定之其他專業人士，且
    為發揮新聞媒體善盡監督政府之功能所必要，已如前述，則
    我國刑事訴訟法第182 條就此未加以規定，即屬立法未能因
    應時代變遷而產生之法律漏洞。立法者自應參酌我國新聞媒
    體是否已履行公眾任務所肩負審慎、法益權衡、公平、完整
    與均衡報導之義務、新聞界是否已發揮其自律之功能（如前
    述公視所定「節目製播準則」，即屬最低程度之要求）、媒
    體工作者對本身職業規範遵守之程度及其違背時所受同業紀
    律制裁之效果等各項因素，綜合考量後審慎立法，庶以落實
    憲法保障新聞自由之意旨及發揮新聞媒體公共監督之功能。
四、按證人無正當理由拒絕具結或證言者，得處以新臺幣三萬元
    以下之罰鍰，於第183條第1項但書情形為不實之具結者，亦
    同，刑事訴訟法第193條第1項亦有明文。查新聞自由雖因負
    有公共監督之目的，而為憲法保障之基本權利，卻非一毫無
    限制之絕對性權利，何況新聞媒體人員濫用新聞自由之事例
    層出不窮。雖然如此，限制拒絕證言權之目的與新聞自由所
    欲達成之功能間，必須在憲法比例原則檢驗下取得平衡。至
    於記者是否享有拒絕證言權，在我國現行法律迄未明定之情
    況下，本院依照憲法第11條保障新聞自由之意旨及刑事訴訟
    法第179條至第182條有關證人拒絕證言之相關規定，並參酌
    前述國家法制之基本精神，認為需視作證內容是否為公共利
    益所必要及是否與案件有密切關係而定，包括究係民事或刑
    事審判、是否公共監督領域之報導、是否牽涉國家機密與安
    全等，均應列為考量之因素。是以，個案中如記者並無前述
    得拒絕證言之正當理由，且法院已加以曉諭時，如記者再不
    依法具結作證，即得依法科以三萬元以下之罰鍰。
五、按法院如認新聞記者在個案中並無拒絕證言之權利，即意味
    在該個案中，實現實體正義、真實發現之公共利益，將較賦
    予新聞記者拒絕證言特權所可能產生之利益，較為值得追求
    及保護，則以保護消息來源拒絕作證之新聞記者，自不得因
    受有一次拒絕作證科處罰鍰之處罰，即得免除其後具結作證
    之義務，庶免新聞記者以受一次之裁罰，即可規避具結作證
    義務之僥倖目的得以遂行，從而確保實體正義、公正執法之
    公共利益得以實現。此觀近來美國聯邦法院針對記者拒絕透
    露新聞來源，而以藐視法庭罪判決新聞記者罰鍰時，均係按
    日科處一定金額之罰鍰，直至新聞記者說出消息來源為止，
    亦可見係採相同之法理。又法院針對新聞記者每次拒絕作證
    時，均依刑事訴訟法第193條第1項科以罰鍰，並無違反憲法
    上「一行為不二罰原則」（又稱「禁止雙重處罰原則」），
    因為新聞記者在法院傳喚作證之每次審理庭時，均負有真實
    陳述之義務，如新聞記者每次被傳喚作證時均拒絕證言，顯
    係各別對每次法院曉諭作證義務之違反，其每次違反拒絕作
    證義務之各別行為，即應個別獨立評價及判斷，尚無「一行
    為不二罰原則」之適用。
六、本件證人乙○○為聯合報記者，因被告甲○○等被訴違反證
    券交易法等案件，經本院依檢察官、辯護人之聲請傳喚為證
    人，證人乙○○雖以保護消息來源為由拒絕作證。惟查：
  (一)檢察官、辯護人聲請傳喚證人乙○○在於證明被告甲○○是
    否交付公務上應秘密之文書，而證人乙○○在偵查中既坦認
    係撰稿之記者，自然知悉消息之來源，其證言與被告甲○○
    有無交付應秘密之公文書有直接關聯性，且為證明本件犯罪
    事實所必要。
  (二)證券金融檢查業務，事涉國內金融交易秩序之維護與投資大
    眾權益之確保，如今金管會檢查局所作勁永公司之內部調查
    簽呈之機密文件，竟在檢調機關準備發動搜索勁永公司之前
    ，即由公務員洩漏給證人乙○○，證人乙○○之上開報導甚
    至成為本案已自白涉嫌內線交易之其餘被告放空勁永股票之
    工具，則無論證人乙○○係從何人得知此一公務機密，涉嫌
    洩漏此一消息者，即係利用新聞媒體來從事犯罪，而此本為
    新聞媒體從事公共監督所欲糾舉之對象，顯見查得此一洩漏
    公務機密之公共利益，將明顯高於賦予記者拒絕證言權之利
    益。
  (三)公訴人認為係消息來源者，即為被告甲○○，且被告甲○○
    亦聲請傳喚證人乙○○，在被認為係消息來源者亦聲請傳喚
    證人乙○○善盡法律所科予國民真實陳述之作證義務時，則
    揆諸前揭規定及說明所示，證人乙○○就此部分即無拒絕證
    言之權利。
七、綜上所述，本院認記者乙○○於本件並無拒絕證言之權利，
    本院在證人乙○○於95年4 月24日到庭後，已經曉諭其就此
    無權拒絕證言後，證人卻拒絕證言，且無其他正當理由，本
    院業已依法予以裁罰新臺幣3萬元。證人於94年4月25日到庭
    後，竟仍繼續就前述消息來源拒絕作證，即屬另一違反作證
    義務之行為，爰依刑事訴訟法第193條第1項前段、第2項、
    第178條第2項前段，裁定如主文。
中    華    民    國    95    年    4     月    25    日
                  刑事第六庭  審判長法  官  周占春
                                    法  官  林孟皇
                                    法  官  趙子榮
本正本證明與原本無異。
如不服本裁定，應於送達後5日內向本院提出抗告狀
                                    書記官  陳怡君
中    華    民    國    95    年    4    月    25    日


司法院資訊處製作；財團法人民間司法改革基金會備份。
